【裁判字號】    90,訴,603
【裁判日期】    900504
【裁判案由】    收回被徵收土地
【裁判全文】
高雄高等行政法院判決                              九十年度訴字第六○三號
    原      告  甲○○
    被      告  嘉義縣政府
    代  表  人  李雅景
右當事人間因請求收回被徵收土地事件，原告不服行政院中華民國九十年二月十六日
台九十內訴字第九００二一七四號訴願決定，提起行政訴訟。本院判決如左：
    主  文
原告之訴駁回。
訴訟費用由原告負擔。
    事  實
壹、事實概要：原告所有坐落新港鄉港東四七二號等五十筆土地係新港都市計畫文高
    用地，前經台灣省政府教育廳依都市計畫法第四十八條規定，於民國（下同）七
    十九年五月三日報奉台灣省政府七九府地二字第四八九五一號函准予徵收，並經
    被告於七十九年五月九日以七九府地權字第三四九○三號依法公告三十天並發放
    補償費完竣，完成徵收程序。原告認為用地機關迄今尚未依徵收計畫開始使用，
    遂要求依土地法第二百十九條規定，申請照價收回，經被告於八十七年十二月十
    四日以八七府地權字一四七一八四號函復原告否准其申請，惟原告不服提起訴願
    。案經台灣省政府八十八年四月九日八八府訴一字第一五○四八一號訴願決定撤
    銷原處分，由原處分機關另為處分。被告復依內政部八十二年四月十九日台內地
    字第八二七九一○二號函示，會同相關單位於八十九年十月十二日實地勘查，認
    原告所請與規定不合，仍於同年十一月十日以八七府地權字第一三一五四三號函
    擬具處理意見轉報內政部核定。並於八十九年十一月二十二日經內政部台八九內
    地字第八九一六四五二號函同意被告照辦。被告遂於同年十二月十一日以八九府
    地權字第一三七一○四號函通知原告，惟原告不服上開處分，遂提起訴願，旋遭
    駁回，乃提起本件行政訴訟。
貳、兩造之聲明及爭點：
    本件未經言詞辯論而為判決，茲據兩造所提出書狀載稱：
  一、原告方面：
    （一）聲明：求為判決訴願決定及原處分均撤銷；而撤銷部分，被告應註銷徵收
          程序，准予原告依法申請照原徵收補償費價額收回其土地，恢復原狀。
    （二）爭點：
          (1)被告對於前台灣省政府訴願審議委員會訴願決定以八十八年四月九日八
            八府訴第一五○四八一號訴願決定主文：原處分撤銷，由原處分機關另
            為適當處分乙節，故意漠視前述訴願決定處分所載理由內容，未做合法
            之處分，卻曲解法令，另為不當之處分，實難令原告甘服。
          (2)原告以需用土地人不依核准計劃使用為由，提出申請收回被徵收土地，
            經被告派員會勘後擬具處理意見，報經內政部八十九年十一月廿二日台
            內地字第八九一六四五二號函復認同被告實地勘查之結果，被告遂以八
            十九年十二月八日府地權字第一三七一○四號函否准原告所請，所為之
            矛盾處分顯屬不合，另為處分之案件，要難謂非行政處分，原告對之提
            起訴願，訴願決定機關即內政部明知其事，竟玩弄法令於股掌之上，推
            諉塞責，不予實體之審理調查，而以程序駁回原告之訴願，顯然違誤不
            當，嚴重侵害憲法保障人民之自由權。
          (3)內政部所為之訴願決定悖離總統於中華民國八十九年二月二日華總一義
            字第八九○○○二三五七○號令公布之土地徵收條例第九條第一項規定
            ：「被徵收之土地，除區段徵收及本條例或其他法律另有規定外，有下
            列情形之一者，原土地所有權人得於徵收公告之日起二十年內，向該管
            直轄市或縣（市）主管機關申請照原徵收補償額收回其土地，不適用土
            地法第二百十九條之規定：（一）、徵收補償費發給完竣屆三年，未依
            徵收計劃開始使用者。（二）、未依核准徵收原定興辦事業使用者。（
            三）、依原徵收計劃開始使用後未滿五年，不繼續依原徵收計劃使用者
            。」、同條第二項規定：「該管直轄市或縣（市）主管機關收受申請後
            ，經查明合於前項規定者，應報原核准徵收機關核准後通知原土地所有
            權人於六個月內繳還原受領之補償地價及地價加成補償，逾期視為放棄
            收回權。」被告原處分顯然違法不當，自應予撤銷。
  二、被告方面：
    （一）聲明：請求駁回原告之訴。
    （二）爭點：
          (1)被告於八十七年十二月十四日以八七府地權字一四七一八四號函復原告
            否准其申請，惟原告不服提起訴願。後經台灣省政府八十八年四月九日
            八八府訴一字第一五○四八一號訴願決定撤銷原處分，由原處分機關另
            為處分。被告既經會同相關單位於八十九年十月十二日實地勘查，始認
            原告所請與規定不合，此難謂故意漠視原告權益。
          (2)本案原告申請照價收回之被徵收坐落新港鄉港東四二七地號等土地，係
            依都市計畫法第四十八條規定徵收，作為新港文高用地，而依同法第八
            十三條第一項規定：「依本法規定徵收之土地，其使用期限應依照其呈
            經核准之計畫期限辦理，不受土地法第二百一十九條之限制。」本案新
            港文高用地其核准計畫期限乃自公告徵收日起二十年內完工即可，而本
            案係自七十九年五月十日公告徵收，迄今尚未逾越核准計畫期限，且經
            被告暨相關單位八十九年十月十二日實地勘查結果認原告主張與規定不
            合，並報奉內政部同意被告所擬意見照辦後，始據以駁回原告照價收買
            之申請，依法並無不合。
          (3)原告請求依土地徵收條例第九條規定照原徵收補償價額收回其土地乙節
            ，依同條例第六十一條規定：「本條例施行前公告徵收之土地，其申請
            收回，仍依施行前之規定辦理。」故被告依據都市計畫法第八十三條第
            一項規定駁回原告之申請並無錯誤。
    理  由
一、按原告之訴，依其所訴之事實，在法律上顯無理由者，行政法院得不經言詞辯論
    ，逕以判決駁回之。行政訴訟法第一百零七條第三項定有明文。
二、次按土地徵收條例第六十一條規定：「本條例施行前公告徵收之土地，其申請收
    回，仍依施行前之規定辦理。」是有關土地徵收條例公布施行「前」公告徵收之
    土地，原土地所有權人依土地法第二百十九條規定申請收回之案件，依前開規定
    ，仍依施行前之相關規定辦理，亦即應依土地法第二百十九條第二項規定及內政
    部八十二年四月十九日台內地字第八二七九一○二號函釋，市、縣地政機關受理
    該申請後，應會同相關單位實地勘查並擬具具體處理意見層報原核准徵收機關，
    由原核准徵收機關依相關規定予以核定。至於土地徵收條例施行「後」公告徵收
    之土地，如原土地所有權人依土地徵收條例第九條規定申請收回土地，經該管直
    轄市或縣（市）主管機關查明符合規定，並擬具處理意見到內政部，始依規定送
    內政部土地徵收審議委員會審議後核定之。經查，本件原告主張用地機關迄今尚
    未依徵收計畫開始使用系爭徵收之土地，遂要求依土地法第二百十九條規定，申
    請照價收回等情，經被告於八十七年十二月十四日以八七府地權字一四七一八四
    號函復原告否准其申請，原告不服提起訴願。案經台灣省政府八十八年四月九日
    八八府訴一字第一五○四八一號訴願決定以被告未依規定於原告申請收回系爭土
    地時，會同相關單位實地勘查並擬具具體處理意見層報核准徵收機關台灣省政府
    核定，而逕予回復被告不符都市計畫法第八十三條規定即駁回其請求，其處理程
    序核有未洽為由，乃撤銷原處分，責由原處分機關另為處分。嗣經，被告派員會
    勘擬具處理意見，報經內政部同意不予發還後，遂再函復否准所請，原告仍未甘
    服，乃提起本件訴訟。惟查，系爭土地係經台灣省政府教育廳依都市計畫法第四
    十八條規定，於七十九年五月三日報奉台灣省政府徵收，而核准徵收計劃之興辦
    事業預定進度為預定開闢年限二十年（自公告日起二十年完工），並經被告於七
    十九年五月九日以七九府地權字第三四九○三號依法公告三十天並發放補償費完
    竣，完成徵收程序，此為原告所是認；而土地徵收條例係於八十九年二月二日經
    總統以華總一義字第八九○○○二三五七○號令公布，是則系爭土地乃係前開土
    地徵收條例施行前公告徵收之土地。原告於提起訴願及本件訴訟，雖一再援引土
    地法第二百十九條及八十九年二月公布施行之土地徵收條例第九條等規定，向被
    告申請照原徵收補償價額收回其土地，以維其權益云云。然本件系爭土地既係依
    都市計畫法第四十八條規定徵收做為新港文高用地，則自應依都市計畫法第八十
    三條第一項規定：「依本法規定徵收之土地，其使用期限，應依照其呈經核准之
    計畫期限辦理，不受土地法第二百十九條之限制。」是以被告迄今雖尚未依徵收
    計畫開始使用，但按其核准計畫所定之期限，僅需自公告徵收日起二十年內完工
    即可。再者，本件系爭土地在七十九年完成徵收，今仍未逾越核准計畫期間，被
    告於實地勘查系爭土地後，為否准原告申請之行政處分，揆諸前開土地徵收條例
    第六十一條之規定，核無違誤。故而，訴願決定予以維持原處分，於法自無不合
    。至原告指摘原處分及訴願決定未予實體審究，率而否准其申請，顯然違誤不當
    ，嚴重侵害憲法保障人民之自由權乙節，容屬誤會土地徵收條例之法律明文規定
    ，已如前述。原告仍執陳詞，遽行提起本件行政訴訟，依其所訴之事實，在法律
    上顯無理由。爰不經言詞辯論程序，逕予判決駁回原告之訴。
三、據上論結：本件原告之訴為顯無理由，依行政訴訟法第一百零七條第三項、第九
    十八條第三項前段，判決如主文。
中      華      民      國     九十     年      五      月      四      日
                               高雄高等行政法院第一庭
                                           審判長法官  陳光秀
                                           法      官  呂佳徵
                                           法      官  林石猛
右為正本係照原本作成。
如不服本判決，應於判決送達後二十日內向本院提出上訴書狀，其未表明上訴理由者
，應於提起上訴後二十日內向本院提出上訴理由書（須按對造人數附繕本）；如於本
判決宣示或公告後送達前提起上訴者，應於判決送達後二十日內補提上訴理由書（須
附繕本）。未表明上訴理由者，逕以裁定駁回。
提起上訴應預繳送達用雙掛號郵票七份（每份三十四元）。
中      華      民      國     九十     年      五      月      四      日
                                           法院書記官  洪美智


司法院資訊處製作；財團法人民間司法改革基金會備份。
